臺北高等行政法院判決
                                      100年度訴字第644號
                                     100年7月5日辯論終結
原      告　國立金門大學
代　表　人　李金振（校長）住同上
訴訟代理人　李志澄　律師
複  代理人  林國明  律師
被      告　劉森治
上列當事人間有關土地事務事件，原告提起行政訴訟，本院判決
如下：
    主  文
確認被告就原告管理坐落金門縣金城鎮○○段127 地號土地之購
回請求權不存在。
訴訟費用由被告負擔。
　　事實及理由
一、事實概要：
    坐落金門縣金城鎮○○段127地號土地（下稱系爭土地），
    面積1,100.21平方公尺，原係金門防衛司令部於民國（下同
    ）59年間向訴外人傅秀琴及被告所徵購，所有權登記為中華
    民國，管理者為陸軍總司令部。而原告為造林、水土保持及
    學校使用需要，於98年間辦理撥用事宜，行政院並於98年3
    月30日准予撥用，故系爭土地現由原告管理迄今。而被告為
    訴外人傅秀琴之繼承人，分別於98年8 月5 日及99年8 月29
    日檢附書函，主張依離島建設條例第9 條規定，申請購回系
    爭土地，原告分別於98年9 月2 日及99年9 月9 日認被告之
    申請不符該條例第9 條規定而駁回其申請，被告不服，向金
    門縣政府申請調處，經金門縣政府不動產糾紛調解委員會於
    100 年3 月25日作成准許被告依離島建設條例第9 條規定程
    序申請購回之調處結果。原告不服該調處結果，爰依離島建
    設條例第9 條第3 項規定，提起本件行政訴訟。
二、本件原告主張：
（一）系爭土地，面積1,100.21平方公尺，原係金門防衛司令部
      於59年間向訴外人傅秀琴及被告所徵購，所有權登記為中
      華民國，管理者為陸軍總司令部，此有舊土地登記簿可參
      。而原告為造林、水土保持及學校使用需要，於98年間辦
      理撥用事宜，行政院並於98年3 月30日准予撥用，此分別
      有國立金門技術學院98年3 月10日金技總字第0980001608
      號函文、行政院98年3 月30日院授財產接字第0980007113
      號函文、教育部98年4 月1 日台總( 一) 字第0980053498
      號函文可稽，故系爭土地現由原告管理。而被告為傅秀琴
      之繼承人，分別於98年8 月5 日及99年8 月29日檢附書函
      ，主張依離島建設條例第9 條規定，申請購回系爭土地，
      原告分別於98年9 月2 日及99年9 月9 日認被告之申請不
      符該條例第9 條規定而駁回其申請，被告不服，申請調處
      ，金門縣政府不動產糾紛調處卻准許被告購回之申請，致
      使被告得向原告購回系爭土地，原告不服，遂提起本件行
      政訴訟。
（二）按「本條例適用之地區，於實施戰地政務終止前，因徵收
      、價購或徵購後登記為公有之土地，土地管理機關已無使
      用或事實已廢棄使用者，原土地所有權人或其繼承人得於
      本條例98年1月12日修正施行之日起5年內，向該管土地管
      理機關申請按收件日當年度公告地價計算之地價購回其土
      地。但徵收、價購或徵購之價額超出該計算所得之地價時
      ，應照原徵收、價購或徵購之價額購回。」、「土地管理
      機關接受申請後，應於30日內答覆申請人；其經審查合於
      規定者，應通知該申請人於30日內繳價，屆期不繳價者，
      視為放棄；不合規定者，駁回其申請，申請人如有不服，
      得向土地所在地縣（市）政府申請調處。」、「縣（市）
      政府為前項調處時，得準用土地法第59條規定處理。」離
      島建設條例第9 條第1 項、第2 項、第3 項分別定有明文
      。而該條之立法理由為「照黨團協商條文通過」，二讀及
      三讀除部分文字修正外，即依該黨團協商條文通過，此有
      立法理由及立法院之院會紀錄可參。然該條既規定「因徵
      收、價購或徵購後登記為公有之土地」、「土地管理機關
      已無使用或事實已廢棄使用者」，則須係因徵收、價購或
      徵購而為土地管理機關，因其徵收等已無繼續使用土地之
      必要，始准人民申請購回，若係因撥用而非原屬徵收、價
      購或徵購之機關，因仍有使用之必要，自無該條之適用，
      此參行政院經濟建設委員會98年7 月16日都字第09800034
      11號函文及內政部98年9 月1 日內授中辦地字第09807253
      09號函文皆認為如經其他機關依法申請撥用，則系爭土地
      仍有供公務用或公共使用之需要，應仍以公用為優先，避
      免二次徵收等情形即明。而系爭土地為原告於98年間為造
      林、水土保持及學校使用需要而申請撥用，行政院業已核
      准撥用由原告管理，已如上述，故系爭土地之管理機關已
      非當初辦理徵購的土地管理機關，且原告既依法申請撥用
      系爭土地並經核准撥用，顯見系爭土地確有供公共使用之
      需要，而非已無使用或事實上廢棄使用之情事，被告自不
      符合購回之要件，金門縣政府不動產糾紛調處卻准許被告
      購回之申請，自有未合。此亦有本院98年度訴字第2178號
      判決可參。
（三）又原告於撥用系爭土地後，除請求金門縣政府協助在其上
      植林外，並利用系爭土地原有碉堡設施，作為原告所屬運
      動與休閒學系之漆彈教學場所，推廣漆彈活動，此亦有照
      片四張可參，甚且原告早已規劃於系爭土地上興建校舍，
      故原告仍有使用系爭土地，並無廢棄使用之情事，金門縣
      政府不動產糾紛調處卻准許被告購回之申請，實有違誤。
（四）按原告於93年間辦理整體規劃暨校舍建築先期規劃，將校
      園空間規劃為入口管制區、教學行政區、宿舍區、體育文
      康區、展示活動區、休閒活動區及校園外圍生活發展區，
      共計七大分區。而系爭土地係位於展示活動區，規劃為校
      園展示、生態觀察及教學場所，此有規劃報告可參。故系
      爭土地為原告校園使用所必要，原告因而於98年間申請撥
      用系爭土地，原告仍有使用系爭土地，並無廢棄使用之情
      事，金門縣政府不動產糾紛調處卻准許被告購回之申請，
      實有違誤。
（五）又按原告於98年間請求金門縣林務所，協助校園及周邊校
      區土地綠美化植栽，金門縣林務所即委請澎湖造林隊於原
      告榕園及坐落金城鎮○○段125 、126 地號及系爭土地上
      從事綠美化工作，此亦有會議紀錄可稽，因係由金門縣林
      務所協助造林，故所立石碑始由金門縣政府具名，然若未
      經原告同意，金門縣政府亦不可能擅自在系爭土地造林，
      顯見原告於撥用系爭土地後，確有管理使用之事實，被告
      主張原告未曾管理使用系爭土地云云，自無可採。甚且原
      告於撥用系爭土地前，為維護校園整潔及治安，業已清理
      系爭土地，撥用後更係時常清理，並無未使用之情事。
（六）又原告為推廣漆彈活動，多次協助辦理相關活動，如「20
      10陽光少年暑期探索教育體驗營」，即由原告之運動與休
      閒系戶外領導人才中心協辦，其活動地點包含大學池前面
      碉堡亦即系爭土地，另99年間亦舉辦「99年金門縣漆彩繽
      紛漆彈賽」，亦係由原告之戶外領導人才中心承辦，由運
      動與休閒學系協辦，顯見原告確有推廣漆彈活動之情事，
      且使用系爭土地。
（七）綜上，被告就系爭土地並不符離島建設條例第9 條之購回
      要件，調處結果准被告購回，顯有違誤，原告自有不服，
      為此依法提起本訴。
（八）綜上所述，聲明求為判決：
    1.確認被告就原告管理系爭土地之購回請求權不存在。
    2.訴訟費用由被告負擔。
三、被告則以：
（一）系爭土地原所有權係被告與被告之母傅秀琴共同持有（應
      有部分各二分之一），因戒嚴時期於50年間被政府以「軍
      事徵用」強制無償登記為金門防衛司令部所有，此有舊土
      地地籍圖可參。又查系爭土地目前管理者為原告，此有新
      土地登記第二類謄本可參，故被告依離島建設條例第9條
      規定分別於98年8月5日及99年8月29日以書函方式向原告
      申請購回，皆遭駁回。憲法第15條規定：「人民之財產權
      應予保障」，被告為維護自身應有權益，又於99年10月1
      日依離島建設條例第9條第2款之規定，向金門縣政府申請
      調處。金門縣政府不動產糾紛調解委員會於100年3月15日
      召開調處會議。會中因委員為求慎重，提出到場實地會勘
      建議，該委員會又於100年3月25日召集委員與兩造當事人
      到系爭土地實地會勘，會勘後隨即召開第二次調處會議。
      經委員充分冗長討論，於會中做出「准於依離島建設條例
      第9條規定程序申請購回」決議，有金門縣政府於100年4
      月6日調處結果通知書可參。原告意圖以行政訴訟程序迴
      避調處結果，試圖阻撓被告申請購回之權益，被告不服，
      爰依法提出辯論意旨狀。
（二）原告指被告為傅秀琴之繼承人，並不正確，被告除具有傅
      秀琴之繼承人身分外，因擁有原系爭土地應有部分二分之
      一，故亦是當事人。被告聲明在原所有權被剝奪期間確實
      從未收受政府任何與系爭土地相關之金錢，並鄭重聲明願
      以人格保證簽署切結書，若有欺偽不實願受法律嚴厲制裁
      ，以昭公信。再者；戒嚴時期政府徵用民地若反抗難逃通
      匪之罪，此仍金門人皆知的歷史事實。而據金門縣縣議員
      陳滄江之說法：當時以「徵購」方式逕行非法過戶取得之
      民間土地，都是被政府以欺騙方式取得使用權，然後再以
      非法方式登記為所有。被告聲稱從未領取任何所謂的「青
      苗補償」，請求本院針對與本件有關所有權轉移事件進行
      調查，以還原真相。有關系爭土地被告除原有主張（依離
      島建設條例第9條申請購回系爭土地）外，亦主張得依據
      100年6月22日總統華總一義字第10000131061號令修正公
      布之現行最新離島建設條例第9條第4款之規定：「金門、
      馬祖地區私有土地，若為政府機關於戰地政務終止前，未
      經原土地所有權人同意而佔用或逕行登記為國有者，應於
      本條例一百年六月三日修正之日起算一年內，依原土地所
      有權人之申請依法返還。但依金門馬祖東沙南沙地區安全
      及輔導條例提出請求經確定者，不得再提出申請。」之規
      定申請依法返還。
（三）原告在行政訴訟準備狀中主張：「於98年間申請撥用系爭
      土地，原告仍有使用系爭土地，並無廢棄使用之情事」，
      被告對此提出反駁，理由如下：
    1.原告稱93年間即辦理整體規劃，將系爭土地規劃於展示活
      動區。系爭土地是98年間申請撥用，原告在93年間並無系
      爭土地之管理權，其規劃事實不可採，又規劃並不等同有
      使用事實。再者，系爭土地在金門縣政府之變更金門特定
      區計畫（金門技術學院附近地區）書中之計畫範圍內，該
      計劃是以區段徵收方式辦理整體開發，金門縣政府規劃為
      其準備遷移之行政區、學校用地與公園用地，與原告所稱
      規劃之東南校區，顯然不同。又原告於98年3月10日以函
      文方式請求辦理撥用系爭土地，其理由為：「撥用後擬做
      水土保持環境及環境整理」，又與將系爭土地經規劃於展
      示活動區有別。依據國有財產法第38條規定：「不合區域
      計劃或都市計畫土地使用分區規定者不得辦理撥用。」若
      原告意圖做為展示活動區，並不符合撥用規定，原告無法
      自圓其說，故其主張不足採信。
   2. 原告在行政訴訟準備（二）狀稱98年間請求金門縣林務所
      ，協助系爭土地從事綠美化工作，並稱若無原告同意，金
      門縣政府亦不可能擅自在系爭土地從事造林，有會議紀錄
      可稽，然而該會議是於100年6月9日召開，其用意無非在
      偽造確有管理使用之事實。然該會議行事草率，與會人員
      加上紀錄只有4人，又會議結論：「原告校長於97年間，
      電話請求林務所，協助校園及其周圍校區土地綠化植栽…
      …」等語，然系爭土地在97年間管理權尚未移轉予原告，
      又林務所綠化植栽共挹注經費348萬元面積4公頃，其涵蓋
      範圍僅有系爭土地及金門縣金城鎮○○段0125、0126地號
      土地三筆，總面積為0.266公頃（所佔比例為百分之六點
      六五），現管理機關為原告，其餘北一段0111、0128等地
      號土地現管理權為金門縣政府，金門縣政府林務所從事是
      項綠化工作係因該等土地使用分區屬保護區，其使用僅限
      於為國土保安、水土保持、維護天然資源及保護生態功能
      相關設施使用，基於職責所做之必要措施，有當時造林紀
      要石刻可參，無關原告管理與否。
    3.原告於99年9月9日金大總字第0990007263號函及原告行政
      訴訟起訴狀稱配合系爭土地碉堡現況將該區域作為原告運
      動與休閒學系之漆彈教學場所，推廣活動。查該系日間部
      與進修部之課程規劃表，並無是項課程，系爭土地亦無漆
      彈活動相關設施，原告行政訴訟起訴狀所附之4張照片與
      系爭土地無關。
    4.原告並在行政訴訟準備（二）狀稱：「為推廣漆彈活動多
      次協助辦理相關活動。」據原告所提有關「2010陽光少年
      暑期探索教育體驗營」與「99年金門縣漆彩繽紛漆彈賽」
      二活動之相關證據，活動時間分別為99年7月19日與99年
      10月3日，皆較被告第一次申請購回日98年8月5日為晚，
      且無直接證據證實活動地點就在系爭土地上。因系爭土地
      瀕臨聯外道路，若無任何安全設施，在此實施漆彈活動，
      道路行人安全勘慮。又系爭土地在保護區內，依金門縣金
      門特定區計畫農業區保護區土地使用審查要點第二點規定
      ：「金門特定區計畫農業區、保護區依金門特定區計畫土
      地使用分區管制要點規定許可設置之各項設施，除都市計
      畫說明書另有規定或其他法令另有規定，從其規定外，應
      依本要點規定申請土地核准使用。」合理推測上述兩活動
      並不在系爭土地辦理。難道原告已有從事違法使用之習慣
      ，若是則政府機關帶頭從事違法行為，難辭行政疏失之咎
      ，故原告對系爭土地有使用事實顯然不可採。
    5.金門縣政府不動產糾紛調解委員會諸位委員實地會勘後，
      於調處結果通知書中明確表示系爭土地「現地軍方營舍已
      廢棄使用且無漆彈訓練相關設施之存在，顯對照人並無使
      用事實，本案應准依離島建設條例第9條規定程序申請購
      回」，難不成諸位委員實地會勘親自目睹無使用事實有誤
      ，而其公正性被質疑，原告之主張明顯對諸位委員是一種
      汙衊，其泯滅良心之主張令人髮指，顯然原告主張不足採
      信。
    6.以上論述，足見系爭土地「事實已廢棄使用」之事實，而
      原告主張「仍有使用系爭土地，並無廢棄使用之事實」其
      說詞荒謬至極不應採信。
（四）又原告引用行政院經濟建設委員會及內政部函文，認為如
      經其他依法申請撥用，則系爭土地仍有供公務用或公用使
      用之需要，應以公用為優先，避免二次徵收等情形。惟離
      島建設條例第9條並未明定以公用為優先，原告之主張為
      行政院經濟建設委員會及內政部所提出之主觀函釋意見，
      其用意是為圖利所屬機關不合理取得使用權片面之詞，自
      不能直接以此拘束司法機關做為法律見解來左右審判結果
      。況且98年3月30日行政院院授財產接字第0980007113號
      函明白表示系爭土地准依照國有財產法第33條規定變更為
      非公用財產，故無公用為優先之適用。又古有名訓：「民
      為貴，社稷次之，君為輕」，此為眾人皆知的普世價值，
      亦是為仁政者所圭臬，被告主張離島建設條例第9 條經立
      法院會多次修正，明顯揭示立法之精神趨向以維護人民權
      益前提為考量，顯然被告之主張深具客觀性。又原告以本
      院98年度訴字第2178號判決為例，試圖以有例可循以偏蓋
      全說詞擾亂公聽，但二案性質不盡相同，自不可採。盼本
      院能本著為彰顯政府還地於民之德政及獨立判斷原則之精
      神，審慎採納被告客觀見解。
（五）末按原告自稱系爭土地於97年1月25日由國防部國備工營
      字第0970001072號令同意辦理撥用，98年3月30日行政院
      院授財產接字第0980007113號同意撥供原告使用，而國防
      部於98年1月4日就列冊清查出金門地區符合人民依離島建
      設條例第9條規定申請購回原土地調查清冊共21頁，查該
      清冊第10頁載有第408項之系爭土地，並在有無運用計劃
      欄登記為「無」。離島建設條例第9條於98年1月12日修正
      施行，而原告又於98年1月9日函請國防部軍備局營產中心
      撥用，該中心於98年3月2日函復原告，同意依程序辦理撥
      用，據原告相關業務承辦人周根在先生所述：「撥用前曾
      開過數次協調會，若知系爭土地為離島建設條例第9條規
      定為原地主可申請購回之土地，本校將不會申請撥用。」
      等語（原告辯稱尤非事實，被告主張若與本件判決結果有
      關，請求調查並測謊，已證實原告所言為事實），顯見原
      管理機關即已掌握前述之清冊但未將訊息告知，致使原告
      撥用系爭土地，此為原管理機關一誤也。再者；民眾屬於
      資訊相對薄弱不對等之一方，若有其他機關申請撥用，原
      管理機關即知修法並握有清冊，理應告知原所有權人，此
      乃可作為而不作為，致使原所有權人喪失可申請購回時機
      ，此為原管理機關二誤也。又原管理機關在審查撥用作業
      時，行事草率，漠視民眾權利而准予撥用，若非兩行政機
      關刻意共謀，欲以撥用行為試圖迴避原所有權人申請購回
      ，以圖利原告，有行政疏失之責，此為原管理機關三誤也
      。上開所述雖與原告無涉，但原管理機關罪狀確鑿，若被
      告主張以原管理機關行政疏失及圖利他人為由追究其責，
      並求償損失，將衍生額外事端，並損及國家親民、愛民之
      形象，請酌參。再者，若原告事實規劃系爭土地為漆彈教
      學用、展示活動區等，而在撥用系爭土地計畫書的撥用不
      動產使用方式中刻意隱瞞事實，致使審核機關同意辦理撥
      用，被告主張依據國有財產法第38條規定：「不合區域計
      劃或都市計畫土地使用分區規定者不得辦理撥用。」應取
      消原告之撥用，否則依法提告相關機關行政疏失之責。
（六）綜上所述，被告符合離島建設條例第9條申請購回要件，
      原告之訴有違離島建設條例之立法精神。並附帶請求本院
      判決依據100 年6 月22日總統華總一義字第10000131061
      號令修正公布之現行最新離島建設條例第9 條第4 項之規
      定：「金門、馬祖地區私有土地，若為政府機關於戰地政
      務終止前，未經原土地所有權人同意而佔用或逕行登記為
      國有者，應於本條例一百年六月三日修正之日起算一年內
      ，依原土地所有權人之申請依法返還。但依金門馬祖東沙
      南沙地區安全及輔導條例提出請求經確定者，不得再提出
      申請。」之規定，原告必須以無償方式無條件返還系爭土
      地，以維正義。
（七）綜上所述，聲明求為判決：
    1.原告之訴駁回。
    2.訴訟費用由原告負擔。
四、上開事實概要欄所述之事實，除後列之爭點事項外，其餘為
    兩造所不爭執，並有系爭土地土地登記簿、原告98年3 月10
    日金技總字第0980001608號函、原告98年3 月5 日撥用不動
    產計畫書（含撥用土地清冊、撥用土地地籍圖騰本、撥用土
    地有無妨礙都市計畫證明書、土地使用計畫圖及國防部軍備
    局工程營產中心98年3 月2 日備工土管字第0980002130號函
    ）、國防部98年2 月24日國備工營字第0980002399號函、行
    政院98年3 月30日院授財產接字第0980007113號函、教育部
    98年4 月1 日台總（一）字第0980053498號函、系爭土地土
    地登記謄本、被告98年8 月5 日國有土地購回申請函及98年
    8 月4 日離島建設條例國有土地購回申請書、被告戶籍謄本
    、被告之母繼承系統表、系爭土地之金門縣政府都市計畫土
    地使用分區證明書、被告98年8 月29日國有土地購回申請函
    、原告98年9 月2 日金技總字第0980007347號函、原告99年
    9 月2 日金大總字第0990007263號函、金門縣政府100 年4
    月6 日府地籍字第1000023778號函、100 年3 月15日金門縣
    政府不動產糾紛調處會議紀錄、離島建設條例立法理由及立
    法院院會紀錄、行政院經濟建設委員會98年7 月16日都字第
    0980003411號函、內政部98年9 月1 日內授中辦地字第0980
    725309號函、本院98年度訴字第2178號判決、系爭土地現場
    照片、教育部99年8 月12日台總( 三) 字第0990138861號函
    、系爭土地無使用事實照片4 幀、系爭土地上造林紀要石刻
    照片1 幀、原告所屬運動與休閒學系96至99學年度日間部及
    進修部課程規劃表、金門縣金門特定區計畫農業區保護區土
    地使用審查要點、國防部98年1 月4 日辦理金門地區符合人
    民依「離島建設條例第九條」規定申請購回原土地調查清冊
    、97年11月國立金門技術學院整體規劃暨校舍建築先期規劃
    期末報告、被告申請調處國有土地購回案申請書、金門縣政
    府99年5 月變更金門特定區計畫（金門技術學院附近地區）
    書、金門日報100 年6 月4 日有關修正離島建設條例第9 條
    三讀通過與金門縣議會議員質詢等相關新聞3 則、舊土地地
    籍圖、98年4 月29日「戰地政務時期鄉親土地被徵購要不回
    ，陳滄江不惜帶鄉○○街頭長期抗爭」新聞報導、金門縣金
    城鎮○○段0111、0128號土地第二類謄本等件附於本院卷可
    稽，為可確認之事實。
五、本件兩造之爭點為：系爭土地是否符合離島建設條例第9條
    第1 項所定「土地管理機關已無使用或事實上廢棄使用者」
    之情形？被告得否依離島建設條例第9 條第1 項規定購回系
    爭土地？本院判斷如下：
（一）按「為推動離島開發建設，健全產業發展，維護自然生態
      環境，保存文化特色，改善生活品質，增進居民福利，特
      制定本條例；本條例未規定者，適用其他法律之規定。」
      、「本條例所稱之離島；係指與臺灣本島隔離屬我國管轄
      之島嶼。」、「（第1 項）本條例適用之地區，於實施戰
      地政務終止前，因徵收、價購或徵購後登記為公有之土地
      ，土地管理機關已無使用或事實已廢棄使用者，原土地所
      有權人或其繼承人得於本條例中華民國98年1 月12日修正
      施行之日起5 年內，向該管土地管理機關申請按收件日當
      年度公告地價計算之地價購回其土地。但徵收、價購或徵
      購之價額超出該計算所得之地價時，應照原徵收、價購或
      徵購之價額購回。（第2 項）土地管理機關接受申請後，
      應於30日內答覆申請人；其經審查合於規定者，應通知該
      申請人於30日內繳價，屆期不繳價者，視為放棄；不合規
      定者，駁回其申請，申請人如有不服，得向土地所在地縣
      （市）政府申請調處。（第3 項）縣（市）政府為前項調
      處時，得準用土地法第59條規定處理。」離島建設條例第
      1 條、第2 條、第9 條第1 項第2 項第3 項分別定有明文
      。而「因前項異議而生土地權利爭執時，應由該管直轄市
      或縣（市）地政機關予以調處，不服調處者，應於接到調
      處通知後15日內，向司法機關訴請處理，逾期不起訴者，
      依原調處結果辦理之。」且為土地法第59條第2 項所明定
      。
（二）次按離島建設條例係自89年4 月5 日公布施行，同年月7
      日生效，依修正前第9 條第1 項規定，有關向土地管理機
      關提出購回土地之申請期間，原係至該條例公布之日起3
      年內即92年4 月6 日前。而考諸系爭條文於98年1 月23日
      修正之立法意旨，乃鑑於隨著金、馬地區終止實施戰地政
      務，部分營區土地於94年至95年間陸續釋出，原土地權利
      人或繼承人欲依規定申請購回該土地時，因已逾原訂3 年
      之期限，而無法購回。基於維護民眾購回權益及避免土地
      權利如長時間無法確定，將影響公地之管理、利用；並考
      量國防部清理已無使用或事實已廢棄使用營區土地而變更
      為非公用財產，亦需一定時間，爰修正自該次修正施行之
      日起5 年內向該管土地管理機關申請。是現行離島建設條
      例第9 條第1 項既規定「因徵收、價購或徵購後登記為公
      有之土地」、「土地管理機關已無使用或事實已廢棄使用
      者」，則須係因徵收、價購或徵購而為土地管理機關，因
      其徵收等已無繼續使用土地之必要，始准民人申請購回，
      若係因撥用而非原屬徵收、價購或徵購之機關，因仍有使
      用之必要，自無該條之適用，此參行政院經濟建設委員會
      98年7 月16日都字第0980003411號略以：「……三、惟上
      開土地管理機關並未明訂為原土地徵收之需地機關而原土
      地所有權人或其繼承人購回土地權利之前提，須為該土地
      目前之管理機關無使用之事實或已廢棄使用。因此，在原
      土地所有權人或其繼承人行使收回權之前，如地方政府或
      其他公務機關依法申請撥用，亦即該土地仍有供公務用或
      公共使用之需要，似仍應以公用為優之先，避免原土地所
      有權人被『二度徵收』之擾民情形產生。」等語（見本院
      卷第63頁）及內政部98年9 月1 日內授中辦地字第098072
      5309號函略以：「……（三）在原土地所有權人或其繼承
      人依上開條例申請購回之前，如有他政府機關依法申請撥
      用，亦即該等土地仍有供公務用或公共使用之需要，原則
      上仍應以公用為優先，以避免政府以徵收、價購或徵購取
      得之土地，發生出售後再次辦理徵收、協議價購之情形。
      」等語（見本院卷第66頁），亦認為如經其他機關依法申
      請撥用，則系爭土地仍有供公務用或公共使用之需要，應
      仍以公用為優先，避免二次徵收等情形即明。
（三）復按「（第1 項）非公用財產類之不動產，各級政府機關
      為公務或公共所需，得申請撥用。……（第2 項）前項撥
      用，應由申請撥用機關檢具使用計畫及圖說，報經其上級
      機關核明屬實，並徵得財政部國有財產局同意後，層報行
      政院核定之。」國有財產法第38條著有規定。經查：系爭
      土地原係金門防衛司令部於59年間向訴外人傅秀琴及被告
      劉森治所徵購，所有權登記為中華民國，管理者為陸軍總
      司令部，此有福建省金門縣土地登記簿附於本院卷可參（
      見本院卷第11頁）。而原告為造林、水土保持及學校使用
      需要，於98年間辦理撥用事宜，行政院並於98年3 月30日
      准予撥用，此有國立金門技術學院98年3 月10日金技總字
      第0980001608號函文、國立金門技術學院撥用不動產計畫
      書、行政院98年3 月30日院授財產接字第0980007113號函
      文、教育部98年4 月1 日台總( 一) 字第0980053498號函
      文附於本院卷可稽（見本院卷第12頁至第30頁），故系爭
      土地現由原告管理。次查：原告於撥用系爭土地後，除請
      求金門縣政府協助在其上植林外，並利用系爭土地原有碉
      堡設施，作為原告所屬運動與休閒學系之漆彈教學場所，
      推廣漆彈活動等情，此亦有照片10幀附於本院卷可參（見
      本院卷第74頁至第78頁）。又查：原告於93年間辦理整體
      規劃暨校舍建築先期規劃，將校園空間規劃為入口管制區
      、教學行政區、宿舍區、體育文康區、展示活動區、休閒
      活動區及校園外圍生活發展區，共計七大分區。而系爭土
      地係位於展示活動區，規劃為校園展示、生態觀察及教學
      場所，此有93年11月國立金門技術學院整體規劃暨校舍建
      築先期規劃期末報告節本1 份附於本院卷可參（見本院卷
      第171 頁至第181 頁）。足見系爭土地之管理機關已非當
      初辦理徵購的土地管理機關，且系爭土地為原告校園使用
      所必要，原告因而於98年間申請撥用系爭土地，而原告既
      依法申請撥用系爭土地並經核准撥用，顯見系爭土地確有
      供公共使用之需要，而非已無使用或事實上廢棄使用之情
      事，被告自不符合離島建設條例第9 條所定購回之要件。
      從而，金門縣政府認系爭土地得適用離島建設條例第9 條
      規定，而准被告購回系爭土地，與法有違，本院不受拘束
      。
（四）被告雖抗辯：原告之運動與休閒學系日間部與進修部之課
      程規劃表，並無是項課程。且系爭土地瀕臨聯外道路，無
      任何安全設施，在此做為漆彈之教學場所，安全勘慮云云
      。惟查：原告為推廣漆彈活動，多次協助辦理相關活動，
      如「2010陽光少年暑期探索教育體驗營」，即由原告之運
      動與休閒系戶外領導人才中心協辦，其活動地點包含大學
      池前面碉堡亦即系爭土地，此有「2010陽光少年暑期探索
      教育體驗營」成果報告書節本1 份附於本院卷可參（見本
      院卷第209 頁至第213 頁）。次查：原告於99年間亦舉辦
      「99年金門縣漆彩繽紛漆彈賽」，亦係由原告之戶外領導
      人才中心承辦，由運動與休閒學系協辦，此有「九十九金
      門縣漆彩繽納漆彈賽」成果報告書節本1 份附於本院卷可
      參（見本院卷第214 頁至第217 頁）。是原告確有推廣漆
      彈活動之情事，且使用系爭土地，堪予認定。足見被告此
      部分之抗辯，不足採信。
（五）被告又抗辯：原告撥用後任由他人傾倒垃圾，並未善盡管
      理之責，足見金門縣政府不動產糾紛調解委員會認定系爭
      土地「事實已廢棄使用」無誤云云。惟查：原告於98年間
      請求金門縣林務所，協助校園及周邊校區土地綠美化植栽
      ，金門縣林務所即委請澎湖造林隊於原告榕園及坐落金城
      鎮○○段125 、126 地號及系爭土地上從事綠美化工作，
      此有國立金門大學100 年6 月9 日會議紀錄影本1 份附於
      本院卷可稽（見本院卷第208 頁）。顯見原告於撥用系爭
      土地後，確有管理使用之事實。足見被告此部分之抗辯，
      亦非可採。
（六）末按100 年6 月22日修正公佈之離島建設條例第9 條第4
      項規定：「金門、馬祖地區私有土地，若為政府機關於戰
      地政務終止前，未經原土地所有權人同意而佔用或逕行登
      記為國有者，應於本條例一百年六月三日修正之日起算一
      年內，依原土地所有權人之申請依法返還。但依金門馬祖
      東沙南沙地區安全及輔導條例提出請求經確定者，不得再
      提出申請。」揆諸條文內容可知，此修法部分係針對未經
      購買、價購或徵購而由機關取得之土地，實與本件係經徵
      購取得者不同，故前揭規定於本件並無適用之餘地，併此
      敘明。
六、綜上所述，被告之抗辯，均非可採，而系爭土地業於戰地政
    務終止後，依法撥由原告依計畫管理使用，核與離島建設條
    例第9 條第1 項規定之「已無使用或事實上廢棄使用」土地
    尚屬有間。故原告主張被告不符合該條規定之購回要件，乃
    屬可採。從而，原告請求確認被告就原告管理系爭土地之購
    回請求權不存在，為有理由，應予准許。
七、本件事證已臻明確，兩造其餘攻擊防禦方法經本院審酌後，
    核與本件判決結果均不生影響，故不再逐項論述，附敘明之
    。
據上論結，原告之訴為有理由，爰依行政訴訟法第98條第1 項前
段，判決如主文。
中　　華　　民　　國 　100 　 年　 　7  　月　　19　　日
            臺北高等行政法院第一庭
                            審判長法  官  王立杰
                                  法  官  楊得君
                                  法  官  許麗華
上為正本係照原本作成。
如不服本判決，應於送達後20日內，向本院提出上訴狀並表明上
訴理由，如於本判決宣示後送達前提起上訴者，應於判決送達後
20日內補提上訴理由書（須按他造人數附繕本）。
中　　華　　民　　國 　100 　 年　 　7  　月　　19　　日
            　　　　　　　　　　  書記官  林淑盈